最高法院民事判決　　　　　　　九十六年度台上字第四五六號
上　訴　人　志怡國際股份有限公司
法定代理人　乙○○
訴訟代理人　張炳煌律師
　　　　　　蔚中傑律師
被 上訴 人　康隆遠東股份有限公司（ Cannon　Far　East Pte
　　　　　　Ltd.）
法定代理人　丙○○
上列當事人間請求損害賠償事件，上訴人對於中華民國九十五年
七月十二日台灣高等法院第二審判決（九十五年度上字第二八二
號），提起上訴，本院判決如下：
    主  文
原判決關於駁回上訴人其餘上訴及該訴訟費用部分廢棄，發回台
灣高等法院。
    理  由
本件被上訴人主張：上訴人與伊公司競爭大同股份有限公司（下
稱大同公司）之「越南廠冰箱發泡線」採購案，其所僱用之職員
即第一審共同被告甲○○竟於民國九十四年七月十二日寄發電子
郵件（下稱系爭電子郵件）予大同公司採購經理郭健中，指稱：
「……根據我方所得之Cannon（即被上訴人）最新動態如下：一
、發泡機已非百分之一百義大利製造。二、以低品質零件組裝機
台，降低成本（泰國製造）。三、目前無品質控管。四、Cannon
義大利已不負責亞洲分公司之營運成本，任其自生自滅」等語，
並附國外發布之新聞稿（下稱新聞稿）。嗣郭健中於同年月十三
日將該郵件轉寄予大同公司總經理張哲仁、副理郭東福及廠長呂
焜能等人，而郭東福於同年月十四日將該郵件轉寄予伊之職員Jo
-hnson Tsao （曹開鈞），伊始知上情。甲○○為上訴人之受僱
人，明知寄發不實內容之系爭電子郵件，客觀上足以認定其為執
行職務之不法侵害行為，致伊公司之名譽及信用嚴重受損等情，
爰依民法第一百八十四條第一項、第一百八十八條第一項、第一
百九十五條第一項規定，求為命上訴人及甲○○將如原判決附件
（下稱附件）所示內容之道歉聲明，以八分之一版面刊登於經濟
日報頭版一日之判決（被上訴人超過上開部分請求，業經第一審
及原審判決駁回，未據聲明不服，已告確定。原審維持第一審所
為命上訴人上開登報道歉聲明部分之判決，駁回上訴人及甲○○
該部分之上訴。上訴人就敗訴部分，提起第三審上訴，甲○○就
敗訴部分，則未聲明不服）。
上訴人則以：被上訴人為未經認許之外國公司，應無權利能力，
且伊未曾指示甲○○寄發系爭電子郵件，其行為與執行伊公司之
職務無關；況系爭電子郵件內容所指涉者係Cannon，而非Cannon
Far East，故不能以該郵件主旨稱之Cannon係指涉被上訴人等語
，資為抗辯。
原審維持第一審所為命上訴人上開登報道歉聲明部分之判決，駁
回上訴人該部分之上訴，無非以：被上訴人主張之事實，有義大
利康隆集團發布之新聞稿、系爭電子郵件及中華民國駐新加坡代
表處認證文件等件可稽，堪信為真實。按公司法第三百八十六條
既明定未經認許之外國公司而派其代表人得在中華民國境內為營
業，則其代表人之行為視同本人所自為，其法律效果直接由本人
取得或負擔。質言之，未經認許之外國公司於一定條件下，仍享
有部分之權利能力。我國既允許未經認許之外國法人在境內為營
業行為，則其因侵權行為所受之損害，即應予以保護，始符公平
誠信原則。查被上訴人為未經認許之外國法人，已依公司法第三
百八十六條規定，在我國設有代表人辦事處等情，為兩造所不爭
，且被上訴人係以營利為目的之外國公司，則其從事業務上之法
律行為，當係為取得財產權，其財產權即歸被上訴人享有，故被
上訴人有部分之權利能力，不能以非法人團體類比援引。上訴人
辯稱被上訴人為未經認許之外國法人，應無權利能力云云，殊不
足採。又查，綜觀系爭電子郵件內容，雖僅有Cannon、亞洲康隆
等字樣，並無被上訴人全名，惟寄發當時，被上訴人、上訴人及
聯巨公司競爭大同公司發泡機採購案，而被上訴人之英文名稱有
Cannon字樣，且郵件所描述與發泡機有關等情觀之，足見系爭電
子郵件所記載之Cannon、亞洲康隆，即係指被上訴人。甲○○寄
發時，競爭大同公司採購案者，其中僅被上訴人英文名稱中有Ca
-nnon字樣，簡稱被上訴人為 Cannon，足使收信人郭健中瞭解其
意思。再徵諸系爭電子郵件內容「四、Cannon義大利已不負責亞
洲分公司之營運成本，任其自生自滅」及末段「目前小弟已知亞
洲康隆必須另謀出路」等語，益見系爭電子郵件中之Cannon係指
被上訴人，應無疑義。至系爭電子郵件內所載「謹附上國外發布
之新聞稿供您參考」等語，尚無從認定係甲○○主動告知郭健中
或被動提供。甲○○辯稱係經詢問後，被動告知郭健中有關Cann
-on 公司狀況云云，尚非可採。次按名譽權之有無受損害，應以
社會上對個人評價是否貶損作為判斷之依據，苟其行為足以使他
人在社會上之評價受到貶損，不論其為故意或過失，均可構成侵
權行為，其行為亦不以廣布於社會為必要，僅使第三人知悉其事
，亦足當之。系爭電子郵件內容，係敘述被上訴人產品非屬義大
利製造，品質低落及財務狀況有問題等情，顯貶損被上訴人形象
，使被上訴人在社會上之地位、聲譽產生負面評價，尤其相關交
易人間，造成不良影響。而甲○○寄發系爭電子郵件，使大同公
司等人得予知悉其事，確已侵害被上訴人之名譽權。且甲○○將
該郵件寄予郭健中後，雖脫離其能控制之範圍，但郭健中轉寄，
或另以其他方式使用，皆無悖於甲○○散布不實事實之本意。系
爭電子郵件內容既構成侵害被上訴人名譽權，自不以新聞稿之內
容與該郵件無關，而解免其責任。至大同公司是否係因系爭電子
郵件而改變採購案之結果，與該郵件是否侵害被上訴人之名譽權
無涉，縱與大同公司採購案之決策無因果關係，亦不能以此推論
未損及被上訴人之名譽權。在客觀上，系爭電子郵件確已造成被
上訴人之名譽遭受貶損。衡諸甲○○之智識能力，就系爭電子郵
件寄予他人，足以造成被上訴人名譽之貶損，其不能諉為不知，
要難謂其無識別能力，更不能認其無故意或過失。上訴人辯稱甲
○○無侵權行為之主觀意思，亦不足採。末按民法第一百八十八
條第一項所謂職務行為，僅須受僱人之行為在外形之客觀上足認
為與執行職務有關，而不法侵害他人之權利者，縱係濫用職務或
利用職務上之機會及與執行職務之時間或處所有密切關係之行為
，亦足當之。甲○○寄發系爭電子郵件予大同公司採購經理郭健
中時，為上訴人僱用之職員，且上訴人與被上訴人、聯巨公司均
同時競爭大同公司採購案，其內容在描述被上訴人之發泡機品質
及財務狀況，縱未推銷上訴人之產品、業務，然經該郵件之寄發
，足以影響大同公司對於採購案之決定，其行為顯係執行職務，
至為灼然。再者，系爭電子郵件內容如：「非原廠製造」、「以
低品質零件組裝機台」、「無品質控管」及「任其自生自滅」等
，均有貶損意味之詞句，足致被上訴人之名譽權受到損害。甲○
○以上述詞句貶損競爭對手，內容又係針對被上訴人產品之品質
而為，依經驗法則，難謂與競爭採購案無關，在客觀上，足認與
其執行職務有關，堪予認定。是上訴人辯稱甲○○之寄發行為，
與其執行職務無涉云云，即非可採。上訴人為甲○○之僱用人，
就甲○○因執行職務，而故意不法侵害被上訴人之名譽權，自應
負連帶賠償責任。上訴人又未舉證證明其選任及監督已盡相當之
注意、或縱加以相當之注意，仍不免發生損害，當不能解其負僱
用人之責任，至為明確。而公司係依法組織之法人，其名譽權遭
受損害，無精神上痛苦之可言，登報道歉足回復其名譽，故公司
名譽受侵害時，登報道歉應屬於民法第一百九十五條第一項後段
之回復名譽之適當處分。查被上訴人為依新加坡國法律成立之公
司，已依法在我國設有代表人辦事處，營業對象為不特定人，參
酌上訴人之經濟狀況及傳遞之範圍等情狀，認以上訴人登報道歉
，為回復名譽之適當處分。從而，被上訴人依民法第一百八十四
條第一項、第一百九十五條第一項、第一百八十八條第一項規定
，請求上訴人將如附件所示內容之道歉聲明，以八分之一版面刊
登於經濟日報頭版一日，即屬正當，應予准許等詞，為其判斷之
基礎。
按民法第一百八十八條所定僱用人之連帶賠償責任，以受僱人因
執行職務不法侵害他人之權利，始有其適用。倘係受僱人個人受
託行為而與執行職務無關，即無該條規定之適用。查原審雖認定
甲○○寄發系爭電子郵件時，為上訴人僱用之職員，且兩造均同
時競爭大同公司採購案，但系爭電子郵件內容係以甲○○個人名
義為之，並未冠以其任職上訴人公司職銜（見一審卷第九頁），
似未提及上訴人公司，亦未推銷該公司之業務或產品，則甲○○
寄發之行為，究竟係個人行為，與執行職務無關？抑或為爭取大
同公司採購案，與其職務之業績有關，係執行職務之行為？尚待
查明。原審僅憑上開臆測之詞，遽認甲○○寄發系爭電子郵件，
係執行職務之行為，進而為上訴人敗訴之判決，自嫌速斷。其次
，上訴人於事實審辯稱，從郭健中轉寄之系爭電子郵件中所載「
敬呈各主管／聯巨（公司）亦如此表示」等語，可知悉乃係由郭
健中向甲○○主動詢問相關情形，並由甲○○提供資料，且可看
出郭健中當時並不只是向甲○○打聽市場消息，是以系爭電子郵
件之寄發，與甲○○當時之公司職務無關，非屬其執行職務之行
為，與伊公司無關云云（見一審卷第二四頁、原審卷第五一頁）
，乃屬重要之防禦方法，倘非虛妄，能否逕謂上訴人及被上訴人
同時參與大同公司採購案競標，且系爭電子郵件敘述被上訴人產
品之品質，即認甲○○寄發該郵件之行為，與其執行上訴人公司
之職務相關？亦非無研求之餘地。上訴論旨，指摘原判決其敗訴
部分為不當，求予廢棄，非無理由。
據上論結，本件上訴為有理由，依民事訴訟法第四百七十七條第
一項、第四百七十八條第二項，判決如主文。
中　　華　　民　　國　九十六　年　　三　　月　　八　　日
                      最高法院民事第七庭
                          審判長法官  劉　延　村
                                法官  劉　福　來
                                法官  黃　秀　得
                                法官  吳　謀　焰
                                法官  李　寶　堂
      本件正本證明與原本無異
                                      書  記  官
中　　華　　民　　國　九十六　年　　三　　月　 十九 　日
                                                      Ｑ
